臺灣雲林地方法院民事判決　九十三年度訴字第五五五號
　　原　　　告　　辛○
　　訴訟代理人　　林重仁律師
　　被　　　告　　戊○○
?
　　　　　　　　　甲○○
　　　　　　　　　丙○○
　　　　　　　　　丁○○
　　　　　　　　　庚○○
　　　　　　　　　己○○乙○.
　　　　　　　　　　　　　　　.
　　兼右一人
　　訴訟代理人　　壬○○乙○.
　　　　　　　　　　　　　　　.
右當事人間請求分割共有物事件，本院於民國九十三年十二月七日言詞辯論終結，判
決如左：
    主    文
被告己○○、壬○○應就彼等之被繼承人乙○○所遺坐落雲林縣莿桐鄉○○○段三一
七九號建地面積一六０六平方公尺應有部分三二八分之四三，辦理繼承登記。
兩造共有前開土地，按雲林縣斗六地政事務所民國九十三年十一月三日土地複丈成果
圖（以下簡稱附圖）所示方案分割：符號Ａ部分面積四二八平方公尺分歸原告辛○取
得；符號Ｂ部分面積六七點五平方公尺分歸被告甲○○取得；符號Ｂ１部分面積六七
點五平方公尺分歸被告丙○○取得；符號Ｃ部分面積一七０平方公尺分歸被告己○○
、壬○○共同取得，並保持公同共有；符號Ｄ部分面積八五平方公尺分歸被告丁○○
取得；符號Ｅ部分面積八五平方公尺分歸被告庚○○取得；符號Ｆ部分面積三九七平
方公尺分歸被告林進與取得；符號Ｇ部分面積三０六平方公尺由兩造共同取得，並按
辛○應有部分六一二分之二０二、甲○○應有部分六一二分之三一、丙○○應有部分
六一二分之三一、己○○、壬○○公同共有應有部分六一二分之八二、丁○○應有部
分六一二分之四０、庚○○應有部分六一二分之四０、林進與應有部分六一二分之一
八六保持共有。
訴訟費用由兩造按原應有部分比例負擔。
    事    實
甲、原告方面：
一、聲明：如主文所示。
二、陳述：
  １坐落雲林縣莿桐鄉○○○段三一七九號建地面積一六０六平方公尺為兩造共有，
    各共有人之應有部分各如土地登記謄本所載。其中被告己○○、壬○○之應有部
    分係自被繼承人乙○○繼承而來，乙○○於民國九十三年十一月十一日仙逝，被
    告己○○、壬○○均未辦理繼承登記，因此彼等應就被繼承人乙○○所遺之應有
    部分三二八分之四三辦理繼承登記後，方能辦理分割。
  ２兩造間就系爭土地未有不分割之特約，亦無因物之使用目的不能分割之情形，因
    共有人無法協議分割，為此訴請依附圖所示方案分割。
三、證據：提出系爭土地登記謄本與地籍圖謄本、被告己○○、壬○○與被繼承人乙○○戶籍謄本等件為證，並聲請本院函囑雲林縣斗六地政事務所派員測量後製作
    分割方案圖，並會同履勘現場。
乙、被告方面：
一、被告己○○、壬○○之聲明陳述如下：乙○○於原告起訴後死亡，被告二人為其
    繼承人，聲明承受訴訟；均同意分割，對附圖所示分割方案無意見。
二、被告庚○○未於言詞辯論期日到場，據其以前到場之聲明陳述如下：同意分割，
    對附圖所示分割方案無意見。
三、被告戊○○之聲明陳述如下：同意分割，但不同意原告所提之分割方案私設道路
    部分，因為兩造共有的土地本來就有巷道可以出入，現在又設一條五公尺寬的私
    設巷道，我認為沒有必要。
四、其餘被告均未於言詞辯論期日到場，亦未提出書狀作何聲明或陳述。
丙、本院依原告聲請履勘系爭土地現場並囑託雲林縣斗六地政事務所測量後繪製分割
    方案圖。
    理      由
一、本件被告甲○○、丙○○、丁○○、庚○○經合法送達，無正當理由未於言詞辯
    論期日到庭，核無民事訴訟法第三百八十六條各款所列情形，爰依原告之聲請，
    由其一造辯論而為判決。
二、按各共有人除因物之使用目的不能分割，或契約定有不分割之期限者外，得隨時
    請求分割共有物，民法第八百二十三條第一項定有明文。本件原告主張：系爭土
    地為兩造共有，應有部分各如土地登記謄本所示，兩造間就系爭土地並無因物之
    使用目的不能分割或約定不分割之情形，但不能協議分割等情，已據其提出與所
    述相符之系爭土地登記謄本及地籍圖謄本、戶籍謄本等件為證，並為到庭被告所
    不爭執，堪認原告之主張為可採信。從而，原告請求判決就系爭土地原物分割，
    於法有據，應予准許。
三、就系爭土地之地形而言，不算很方正，南北向較長，東西向較短，北半段較寬，
    南半段較窄，南半段毗連設於鄰地上一條約三公尺寬的南北向私設巷道，原告辛○的使用範圍在系爭土地最北邊，被告戊○○的使用範圍在系爭土地最南邊，都
    有面臨道路，其他共有人的使用範圍在中間，都沒有面臨道路，目前是由鄰地那
    一條約三公尺寬的南北向私設巷道通行，共有人在系爭土地居住的房屋都是舊平
    房，到場的共有人曾表示製作分割方案時，土地上的房屋可以不予考慮。被告戊○○雖稱兩造共有的土地本來就有巷道可以出入，不同意於系爭土地東邊再劃設
    一條五公尺寬的私設巷道，但查其所稱兩造共有的土地本來就有巷道可以出入，
    是指鄰地那一條約三公尺寬的南北向私設巷道，不但本件土地共有人對該巷道未
    必都有共有權（通行權），而且長度不，寬度也不，依實施區域計劃地區建
    築管理辦法第十一條第二項規定，建築基地以私設通路連接道路者，其通路長度
    大於二十公尺者，寬度需為五公尺，否則將無法申請建築使用，本件系爭土地為
    鄉村區乙種建築用地，有土地登記謄本之記載可稽，為使分得不面臨道路之土地
    之共有人將來也能申請建築使用，原告主張劃設一條五公尺寬的通路實有必要。
    此外原告所主張之分割方案大致能與使用現相符，也就是當事人應拆除之房屋
    可減至最少，是以到場之當事人均無異議。
四、本院斟酌系爭土地之地目為建地、到場各共有人之意願、共有人於系爭土地上使
    用之情況，並審酌兩造共有人於分割後可儘量發揮土地利用目的，分割後各共有
    人取得土地價值是否相當等一切情狀，認以判決附圖所示之分割方法，為適當之
    分割方案。從而，原告訴請依如附圖所示之方法分割，符合各共有人利益平衡原
    則，尚無不合理之處，爰依法判決如主文所示。
五、又分割共有物，性質上為處分行為，依民法第七百五十九條規定，共有不動產之
    共有人中有人死亡時，於其繼承人未為繼承登記以前，固不得分割共有物。惟原
    告因被告己○○、壬○○二人就系爭土地尚未辦理繼承登記，依法不得為物權之
    處分，而於本件訴訟中，請求被告己○○、壬○○二人辦理繼承登記，並合併對
    被告己○○、壬○○等人為分割共有物之請求，不但符合訴訟經濟原則，且與民
    法第七百五十九條及強制執行法第一百三十條規定之旨趣無違，自應併予准許。
六、本件係因分割共有物而涉訟，如由被告負擔全部訴訟費用，有失公平，故勝訴之
    原告亦應負擔一部訴訟費用，併予敘明。
七、據上論結，原告之訴為有理由，依民事訴訟法第三百八十五條第一項前段、第七
    十八條、第八十條之一判決如主文。
中　　　華　　　民　　　國　　九十三　　年　　十二　　月　　二十一　　日
                                    臺灣雲林地方法院民事庭
~B法　　　官　邱瑞裕
右為正本係照原本作成
如對本判決上訴須於判決送達後二十日內向本院提出上訴狀。（須附繕本）
中　　　華　　　民　　　國　　九十三　　年　　十二　　月　　二十一　　日
~B法院書記官　周玄鎮
